【裁判字號】    88,訴,1267
【裁判日期】    891013
【裁判案由】    妨害自由等
【裁判全文】
臺灣臺北地方法院刑事判決                        八十八年度訴字第一二六七號
    公  訴  人  臺灣臺北地方法院檢察署檢察官
    被      告  甲○○
                己○○
                庚○○
                乙○○
    共      同
    選任辯護人  莫家駿
    被      告  辛○○
右列被告因妨害自由案件，經檢察官提起公訴（八十八年度偵字第二一五六號），本
院判決如左：
    主      文
甲○○以非法方法剝奪人之行動自由，處有期徒刑肆月。
己○○、庚○○、乙○○、辛○○均無罪。
    事      實
一、甲○○與丁○就投資卡達國際股份有限公司（下稱卡達公司）股權乙事夙有糾紛
    ，適於民國八十八年一月十三日，卡達公司員工己○○、庚○○、乙○○及廠商
    辛○○分別向甲○○催討薪資及貨款。甲○○遂於同日下午四時二十分許，駕駛
    車牌ＬＯ－七六○一號廂型車至台北市○○路○段二一七巷一號一樓，欲向正在
    該址開會之丁○催討上開員工薪資、廠商貨款及要求賠償投資所生損害，因商談
    未果，雙方同意至位於台北市○○○路四二○號十四樓之二卡達公司繼續協商，
    惟欲上車前，丁○臨時反悔而轉身逃跑，甲○○竟基於妨害自由之犯意，強行拉
    住丁○衣領，致其跌倒在地，且於雙方拉扯之間，邱某西裝掉落地下，襯衫亦遭
    撕破，頭部復撞及車門，致其受有右耳裂傷（一．五乘以○．五公分）、右臉裂
    傷（○．五乘以○．五公分）之傷害，甲○○則將丁○押上其所駕駛之上開廂型
    車，駛至上址之卡達公司，於該公司辦公室內協調股權事宜，由丙○○（另經檢
    察官為不起訴處分）在旁紀錄，期間甲○○更以手毆打丁○頭部（未成傷），迄
    下午七時三十分許，為具報前來處理之警員當場查獲。甲○○計以上述強暴方法
    剝奪丁○行動自由約三小時。
二、案經被害人丁○訴由台北市政府警察局大安分局移送臺灣臺北地方法院檢察署檢
    察官偵查起訴。
    理      由
甲、有罪部分
一、訊據被告甲○○固坦承有於右揭時、地與告訴人丁○因股權糾紛發生拉扯之事實
    ，惟矢口否認有何妨害自由之犯行，辯稱：係告訴人自願與伊前往位於復興北路
    之卡達公司，伊並無妨害其行動自由云云。經查，右開犯罪事實已據告訴人丁○
    於警詢中指訴綦詳，有警詢筆錄在卷可憑。且被告甲○○於警詢中自陳：「他（
    告訴人）要跑，我抓他上衣時把他襯衫撕破，西裝被我抓時抓下，我就把他丟在
    地上」（見偵卷第八頁反面）；於本院訊問中供承：「告訴人在門口講完話就跑
    ，我抓住他，把他西裝拉下來，．．．因為我有點生氣，將告訴人推上車」（見
    本院八十九年五月二十六日訊問筆錄）、「邱（指告訴人）答應要去復興北路公
    司談，他要跑掉，我才拉他上車」（見本院八十九年八月二十九日審理筆錄）等
    語；而證人詹  於警詢中指證：在達卡公司辦公室內有見被告甲○○與告訴人爭
    吵，被告甲○○打告訴人頭部等語（見偵卷第二九頁反面），證人莊硯筑亦於警
    詢及本院訊問中證稱：告訴人於上開期間打電話請伊幫忙調借現金，口氣非常緊
    張、急迫等語（見偵卷第三四頁、本院八十九年四月十四日訊問筆錄），再參以
    證人戊○及共同被告己○○、庚○○、乙○○均分別證稱或供稱在台北市○○路
    ○段二一七巷一號一樓前有見被告甲○○與告訴人爭吵、拉扯乙節，堪信告訴人
    此部分指訴應非虛構。又告訴人之西裝因拉扯而掉落地下，襯衫亦遭撕破，且頭
    部撞及車門，致其受有右耳裂傷（一．五乘以○．五公分）、右臉裂傷（○．五
    乘以○．五公分）之傷害等節，為被告甲○○所是認，並有相片三幀、台北市立
    仁愛醫院驗傷診斷書一紙附卷可稽，益徵被告甲○○確有對告訴人施以強暴行為
    無疑。此外，被告甲○○與告訴人間因就投資卡達公司股權乙事夙有糾紛，亦經
    證人丙○○、戊○、莊硯筑分別於警詢、檢察官偵查及本院調查中證述屬實，有
    各該筆錄在卷可參，並有轉讓合約書、卡達公司各項設備費用初估等單據附卷足
    佐。綜上足見被告甲○○因與告訴人間有財務糾紛，遂以強行拉扯、毆打（未成
    傷）之強暴手段，阻止告訴人離去，其確有妨害告訴人行動自由甚明，被告甲○○所辯，係事後卸責之詞，自無足採，犯行已堪認定，應予依法論科。
二、核被告甲○○所為，係犯刑法第三百零二條第一項之剝奪行動自由罪。按刑法第
    三百零二條第一項之妨害自由罪，原以強暴、脅迫為構成要件，其因而致普通傷
    害或毀損，乃強暴、脅迫當然之結果，除另有傷害、毀損故意外，仍僅成立該條
    項之罪，無同法第二百七十七條第一項、第三百五十四條之適用（最高法院三十
    年度上字第三七○一號判例參照）。查依上開診斷證明書及相片觀之，告訴人所
    受之傷勢，係右耳及右臉上極小之裂傷，顯非徒手毆打造成，且核與被告甲○○
    辯稱係於拉扯間告訴人跌倒及撞及車門所致相吻合，此亦為公訴人所認定之事實
    ，是該傷害與告訴人襯衫之毀損，均應係妨害自由中強暴行為之當然結果，並非
    被告甲○○另基於傷害、毀損之犯意所為，自無另論以該二罪名之餘地。公訴人
    認被告甲○○另涉有刑法第二百七十七條第一項傷害罪嫌，容有未洽。又公訴人
    認被告甲○○與被告己○○、庚○○、乙○○、辛○○間有犯意聯絡及行為分擔
    ，亦有未當（詳後所述），均併予指明。爰審酌被告甲○○曾有恐嚇、違反麻醉
    藥品管理條例案件等前科（均未構成累犯），且犯後未坦承全部犯行，惟係因債
    務糾紛而觸法，及其犯罪之手段、所生危害等一切情狀，量處如主文所示之刑。
乙、無罪部分
一、公訴意旨略以：被告己○○、庚○○、乙○○、辛○○，於八十八年一月十三日
    下午四時二十分許，夥同被告甲○○至台北市○○路○段二一七巷一號一樓，由
    甲○○授意，己○○、庚○○、乙○○、辛○○出手毆打告訴人丁○，強行將告
    訴人押上甲○○所駕駛之廂型自小客車，於上車前，因告訴人欲逃跑，遭甲○○
    捉住衣領，兩人於拉扯間，甲○○將告訴人之西裝扯下丟在地上，復將告訴人襯
    衫撕破，拉扯間致告訴人頭部撞及車門，致其受有右耳裂傷（一．五乘以○．五
    公分）、右臉裂傷（○．五乘以○．五公分）之傷害，嗣強將告訴人押上其所駕
    駛之上開廂型車，剝奪其行動自由，並將車行駛至台北市○○○路四二○號十四
    樓之二卡達公司，由被告己○○、庚○○、乙○○、辛○○在大廳等候，甲○○
    與告訴人在辦公室內協調股權事宜，為警當場查獲，因認被告己○○、庚○○、
    乙○○、辛○○與被告甲○○共同涉有刑法第三百零二條第一項妨害自由及第二
    百七十七條第一項之傷害罪嫌云云。
二、按犯罪事實應依證據認定之，無證據不得推定其犯罪事實；不能證明被告犯罪者
    ，應諭知無罪之判決，刑事訴訟法第一百五十四條、第三百零一條第一項分別定
    有明文。又所謂認定犯罪事實之證據，係指足以認定被告確有犯罪行為之積極證
    據而言，如未發現相當證據，或證據不足以證明，自不能以推測或擬制之方法，
    以為裁判基礎。且告訴人之告訴，係以使被告受刑事訴追為目的，是其陳述是否
    與事實相符，仍應調查其他事實以資審認，始得為不利被告之認定。又認定不利
    於被告之事實，需依積極證據，茍積極證據不足為不利於被告事實之認定時，即
    應為有利於被告之認定，更不必有何有利之證據。次按，刑事訴訟上證明之資料
    ，無論其為直接證據或間接證據，均須達於通常一般人均不致於有所懷疑，而得
    確信其為真實之程度，始得據為有罪之認定，若其關於被告是否犯罪之證明未能
    達此程度，而有合理性懷疑之存在，致使無從形成有罪之確信，根據「罪證有疑
    ，利於被告」之證據法則，即不得遽為不利被告之認定，其以情況證據（即間接
    證據）斷罪時，尤須基於該證據在直接關係上所可證明之他項情況事實，本乎推
    理作用足以確證被告有罪，方為合法，不得徒憑主觀上之推想，將一般經驗上有
    利被告之其他合理情況逕予排除，此觀諸最高法院七十六年台上字第四九八六號
    、三十二年度上字第六七號判例意旨亦甚明顯。第按，法院固應依職權調查證據
    ，但並無蒐集證據之義務，法院調查之範圍以審判中案內所存在之一切證據為限
    ，案內所不存在之證據，即不得責令法院為發現真實，應依職權從各方面詳加蒐
    集、調查，亦經最高法院八十七年度台非字第一號判決闡釋在案。
三、本案公訴人認被告己○○、庚○○、乙○○、辛○○等涉有前揭罪嫌，係以告訴
    人之指訴、證人戊○之證詞為主要論據。質之被告己○○、庚○○、乙○○、辛○○等均堅決否認有右開妨害自由、傷害之犯行，被告己○○、庚○○、乙○○
    均辯稱：渠等係卡達公司員工，已多月未領薪水，當天至公司本向被告甲○○領
    薪資，嗣雖有與被告甲○○共同前往台北市○○路找告訴人，惟渠等站在馬路對
    面，未毆打告訴人，更未妨害其自由；且渠等係共乘一部計程車，非與被告甲○○、告訴人同車，至復興北路卡達公司後，僅在大廳等候等語。被告辛○○則以
    ：伊當日係至公司向被告甲○○催討卡達公司購買傢俱之費用，甲○○告以要去
    向告訴人領取，伊遂與吳某同車至安和路找告訴人，惟伊自始至終均未曾下車，
    不知發生何事；至復興北路卡達公司時，伊在大廳等候，未曾毆打告訴人及妨害
    其自由等詞置辯。
四、經查，告訴人於警詢中指稱：「．．．正在開會時，被七、八人毆打後強押走」
    、「由甲○○帶七、八人進來，不分青紅皂白就把我毒打一頓，後由四名不知姓
    名男子硬將我抬起架上車，押到復興北路四二○號十四樓之二」、「他們四人將
    我抬上車後，同車（廂型車）另有一名司機及甲○○我及另四人坐後座，該四名
    男子在後座就對我拳打腳踢到復興北路四二○號十四樓之二後，甲○○就將我拉
    到辦公室內，當時有二人將我手銬在後面，另一人押住我脖子將我的頭壓下」、
    「我被押到該公司大廳時，有四、五個人（包括甲○○）就開始對我拳打腳踢」
    （見偵卷第二三頁以下）云云，於檢察官偵查中亦指訴：「他們一路打我，到復
    興（北）路後亦一直打」（見偵卷第九二頁反面）云云，證人即卡達公司股東戊○亦附和告訴人所言，於警詢中陳稱：「我僅知道一名叫甲○○，當時即由甲○○先進入公司，隨後即有七、八名男子進入，也是甲○○先動手打丁○，其餘男
    子再動手圍毆，並由甲○○大聲說將丁○押走，其餘七、八名男子即強行將丁○
    押走」、「甲○○與七、八名男子強押丁○後，．．．甲○○與四、五名男子押
    著丁○乘坐廂型車，另約四名男子乘三陽喜美自小客離開現場」（見偵卷第二七
    頁以下），於檢察官偵查中證稱：「當日卡達在開會，甲○○進來，沒人理他，
    進來沒多久，就打丁○，我出來擋，後來又進來七至八人，將邱押在地上打，甲○○亦打我一拳，他們的人叫我別管，隨後將邱押走，有一輛九人座車，我們之
    中有人報警，當時情形混亂，不知邱有無受傷」（見偵卷第九二頁反面）各云云
    。然查，告訴人斯時所受之傷勢，僅係右耳及右臉上極小之裂傷，且係被告甲○○與告訴人拉扯間跌倒及撞及車門所致，此外別無遭毆打所造成之傷害，已如前
    述；且廂型車乘坐六名成年男子後空間甚為有限，後座四人如何尚能對前座之告
    訴人施以拳打腳踢？再若確係被告甲○○與另「七、八名男子」共犯，何以警方
    於復興北路卡達公司之現場僅逮捕被告甲○○等五人？又在復興北路卡達公司辦
    公室內，僅有告訴人、被告甲○○及證人丙○○三人在場，其餘被告在大聽等候
    乙節，已據證人丙○○於本院訊問中結證無訛（見本院八十九年九月八日訊問筆
    錄），豈有可能「二人將告訴人手銬在後面，另一人押住告訴人脖子將其頭壓下
    」？由此在在足徵告訴人及證人戊○陳稱告訴人自安和路公司、廂型車上迄至復
    興北路卡達公司，一路遭被告等「七、八名男子」「圍毆」、「拳打腳踢」、「
    毒打」、「押在地上打」、「一直打」等情，悖異常情殊甚，顯係經渲染後所為
    誇大不實之陳述，難以置信。況告訴人經本院多次傳拘未到，無從與被告己○○
    等人對質，實難以僅憑其於偵查中片面、有瑕疵之指訴遽入被告己○○等於罪。
五、次查，被告己○○、庚○○、乙○○、辛○○等人自警詢、檢察官偵查迄本院審
    理中，歷次或彼此間之供詞均大致吻合，而渠等均係在卡達公司經警當場逮捕，
    於警詢前應無串證之可能；且被告甲○○亦始終供稱被告己○○、辛○○等人係
    單純欲至公司領薪資或貨款，其與告訴人爭吵、拉扯時，渠等均未在場，自始未
    曾參與等語，核與被告己○○等所辯相符，則被告甲○○與被告己○○等人非親
    非故，衡情應無迴護渠等之理，足徵被告己○○、庚○○、乙○○、辛○○等人
    前揭辯詞，非不可採信。
六、此外，本院復查無其他積極證據足認被告己○○、庚○○、乙○○、辛○○四人
    有何公訴人所指之妨害自由、傷害犯行，不能證明被告等犯罪，揆之首揭說明，
    自應為無罪之諭知。
據上論斷，應依刑事訴訟法第二百九十九條第一項前段、第三百零一條第一項，刑法
第三百零二條第一項，罰金罰鍰提高標準條例第一條前段，判決如主文。
本案經檢察官柯金柱、陳錫柱到庭執行職務
中      華      民      國    八十九    年      十      月     十三     日
                                      臺灣臺北地方法院刑事第八庭
                                          法  官  宋  松  璟
右正本證明與原本無異
如不服本判決，應於判決送達後十日內，向本院提出上訴狀。
                                          書記官  黃  瑞  芬
中      華      民      國    八十九    年      十      月     十八     日
附錄本案論罪科刑法條全文
刑法第三百零二條
一私行拘禁或以其他非法方法，剝奪人之行動自由者，處五年以下有期徒刑、拘役或
  三元以下罰金。
二因而致人於死者，處無期徒刑或七年以上有期徒刑，致重傷者，處三年以上十年以
  下有期徒刑。
三第一項之未遂犯罰之。


司法院資訊處製作；財團法人民間司法改革基金會備份。
